臺北高等行政法院判決
　　　　　　　　　　　　　　　　　　92年度訴字第5107號
　　　　　　　　　　　　　　　.
原　　　告　臺灣葛瑞塔股份
　　　　　　有限公司　　　　　樓之2
代　表　人　李峻峰（董事長）
訴訟代理人　劉承慶律師
　　　　　　賴文智律師
被　　　告　經濟部智慧財產局
代　表　人　蔡練生（局長）
訴訟代理人　丙○○
參　加　人　精碟科技股份有限
　　　　　　公司
代　表　人　甲○○（董事長）
訴訟代理人　楊祺雄律師
　　　　　　乙○○
　　　　　　專利代理人）　　.
上當事人間因新型專利舉發事件，原告不服經濟部中華民國92年
年9月25日經訴字第09206219660號訴願決定，提起行政訴訟，並
經本院裁定允許參加人獨立參加本件被告之訴訟。本院判決如下
：
    主  文
原告之訴駁回。
訴訟費用由原告負擔。
    事  實
壹、事實概要：
    緣原告前於民國（以下同）87年6月8日以「造形CD」向前經
    濟部中央標準局（88年1月26日改制為智慧財產局） 申請新
    型專利，經該局編為第00000000號審查，准予專利，並於公
    告期滿後，發給新型第175485號專利證書（以下簡稱系爭案
    ）。嗣參加人以系爭案有違其核准時專利法（以下簡稱專利
    法）第98條第1項第1款及第2項之規定， 對之提起舉發，並
    提出舉發附件二為西元1998年5月26日公告之美國專利第 「
    Des.394648」號「耶誕樹外形之CD」（以下簡稱引證一）；
    舉發附件三為西元1999年8月24日公告之美國第0000000號「
    METHOD FOR MAKING IRREGULAR SHAPED CD'S AND OTHER P-
    LAYING DISCS」專利案說明書（以下簡稱引證二）；舉發證
    據一為 What's music INTERNATIONAL INC.西元1996年發行
    之「I Love You」心形CD（以下簡稱引證三）；舉發證據二
    為New Melody Production Ltd.西元1997年發行之「中國人
    」秋海棠造形CD（以下簡稱引證四）；舉發證據三為 Music
    Impact Entertainment（HK）Ltd.西元1997年發行之「李克
    勤請你早睡早起」鬧鐘形CD（以下簡稱引證五）；舉發證據
    四為西元1997年5月29日世界智慧財產權組織（WIPO） 公開
    之專利合作條約 WO 97/18942號專利案說明書（以下簡稱引
    證六）； 舉發證據五為西元1998年1月29日公開之德國實用
    新型專利DE00000000U1號「名片光碟」說明書（以下簡稱引
    證七）為證據。案經被告審查，認引證一、二、三、四、五
    、七均不具證據力，惟引證六足以證明系爭案有違新穎性規
    定，於92年2月24日以（92）智專3（2）04059字第09220185
    520 號專利舉發審定書為「舉發成立，應撤銷專利權」之處
    分。原告不服，提起訴願，遭駁回後，遂向本院提起行政訴
    訟，本院因認本件撤銷訴訟之結果，參加人之權利或法律上
    利益將受損害，乃依行政訴訟法第42條第1項規定， 依聲請
    允許參加人獨立參加本件被告之訴訟。
貳、兩造聲明：
一、原告聲明：求為判決
１、訴願決定及原處分均撤銷。
２、訴訟費用由被告負擔。
二、被告聲明：求為判決如主文所示。
、兩造爭點：
    系爭案相較於引證六是否不具新穎性，而不符新型專利要件
    ？
一、原告陳述：
１、按被告所以認定系爭案應予撤銷之理由，乃是系爭案違反專
    利法第98條第1項第1款（現行專利法第94條第1項第1款同之
    ），即「凡可供產業上利用之新型，無下列情事之一者，得
    依本法申請取得新型專利：一、申請前已見於刊物或已公開
    使用者」，即所謂新穎性之規定。被告基於精碟公司舉發案
    中所列之證據，於原處分中表示：「舉發證據四（即引證六
    ）為西元1997年5月29日WIPO公開之專利合作條約WO 97/189
    42號說明書，其揭示一種具有非圓形外側輪廓的CD之製造方
    法與裝置，．．．確已揭露系爭案將光碟區分為內、外兩環
    ，其中內環區依正常製程，儲存各類資料，而外環區則留下
    空白，俾供切割作造形之用之特徵，因此證據四足以證明系
    爭案有違新穎性規定。」可見被告認為系爭案部分與引證六
    重疊，因而撤銷系爭案專利權。
２、依據被告公布之專利審查基準第二篇新型專利審查基準，其
    中第二章第三節二、新穎性判斷之概念及基本原則之（二）
    新穎性判斷之基本原則規定：「1.作為新穎性判斷對象之新
    型，為申請專利範圍之『請求項所載新型』。．．．3.判斷
    新型有無新穎性時，應以新型之技術內容比對是否相同（含
    能由熟習該項技術者直接推導）為準。不相同即具有新穎性
    ；相同即不具新穎性。」按系爭案之申請專利範圍之記載為
    ：「一種造形CD主要係將光碟片區分為內、外兩環區，其中
    內環區依正常製程，儲存各類資料，而外環區則留下空白，
    俾供切割作造形之用，而有別於一般CD，為其特徵者。」依
    此請求項所揭示之技術內容，若與引證六互相比較，當可發
    現兩者間的技術思想並不相同：
(1)、系爭案之核心技術思想在於將一光碟片區分為內環與外環區
    ，其中內環區為可記載數位資料區域，外環區則為不可記載
    數位資料區域。以系爭案光碟片為例加以說明：有色部分之
    內環區具有化學材料之塗佈，因而可以記載數位資料，透明
    部分之外環區則無法記載數位資料，因而不論是在將數位資
    料燒錄進內環區之前或之後，吾人均可隨時將系爭案光碟片
    外環區部分任意切割，而不影響整片光碟片記錄數位資料之
    效用。
(2)、引證六並非對於光碟片本身結構之改良，其專利申請範圍為
    切割非圓形光碟片之方法與裝置。其核心技術思想則在於藉
    由製程及裝置之設計，使得吾人在欲製造非圓形之光碟片時
    ，將資料預錄在內圈部分；在進行切割時，則是將僅於內圈
    預錄資料之光碟片加以固定，並以外圈其中一點作為定位點
    ，以使得切割時只切割到未預錄資料之範圍（即引證六(14)
    之外限以外之區域），而不會切割到光碟片製作時已預錄資
    料之部分（即引證六(12)之環形區域），造成數位資料的毀
    損。意即吾人可透過引證六所示之裝置固定光碟片，並進行
    光碟片的大量切割。
(3)、引證六與系爭案兩者所製作出之光碟片，雖然同樣具有產出
    非圓形外型光碟片之效果，但其所憑藉之技術思想及展現之
    技藝完全不同，因而系爭案並未違反新穎性要件：
、引證六之專利申請範圍乃是非圓形光碟片製造之方法與裝置
    ，並未針對光碟片本身進行任何改良；系爭案則是針對光碟
    片本身結構之改良。二者專利申請範圍完全不同，引證六並
    非系爭案之前案或相同技藝，被告所為之撤銷顯有誤解，本
    件系爭案並未違反新穎性要件。
、引證六所揭示之技術內容，僅能適用於預錄式光碟片，無法
    適用於出廠後可燒錄一次或可重複讀寫之光碟片。所謂預錄
    式光碟片即為於光碟片製作時，已同時將數位資料預錄於該
    光碟片上，一般稱之為Compact Disc, CD，例如：一般市售
    唱片、VCD等 ，通常是先製作母片，再以母片壓製光碟片，
    通常用於大量相同內容光碟片之製作。此類預錄式光碟片，
    其記錄資料係由內圈開始向外圈記錄，引證六之方法及專利
    ，即係就此種預錄式光碟片在預錄時即僅錄製少量資料，以
    避免資料超過該專利所說明之外圈，再利用該專利方法及裝
    置，提供切割預錄式光碟片時之定位、裁切之技藝，使能將
    光碟片裁切成不特定形狀。但引證六所揭示之專利技術，無
    法適用於光碟片製作完成出廠後可燒錄一次之光碟片（一般
    稱之為CD-R或CD-Recordable） 及可重複讀寫光碟片（一般
    稱之為CD-RW或CD-Rewritable），甚或是最近開始流行之DV
    D-R、DVD-RW等非預錄式光碟片 。其主要原因在於由於CD-R
    、CD-RW、DVD-R、DVD-RW等，為了讓使用者可自行利用燒錄
    機將資料燒錄至光碟片中，須在光碟片之表面塗佈一層有機
    染料，使燒錄機可以透過對於有機染料之改變，達到記錄資
    料之效果。由於有機染料與光碟片基版之塑膠並非融合，而
    只是塗佈於塑膠之上，故即令減少錄製資料之數量，若以引
    證六所提供之技藝加以裁切，將破壞光碟片上該有機染料與
    塑膠之密合，導致有機染料層剝落，進而使該光碟片失去紀
    錄資料之效用。因而引證六不能利用於非預錄式光碟片。亦
    可得知引證六之技術範圍與系爭案之技術範圍完全不同。
、承上所述，引證六之專利技術是藉著切割方法與裝置之提出
    ，切割預錄式光碟片上「可」記錄數位資料但「未記錄」數
    位資料部分，製成非圓形之光碟片；系爭案則是藉著建立「
    不可」記錄數位資料之外環區俾供任意切割，使得非圓形之
    可錄一次或可重複燒錄之光碟片成為可能。換言之，引證六
    乃是一種在一般光碟片上，遷就其中「可燒錄但未燒錄」之
    空白部分來做造形之方法與裝置；而系爭案則是在製作光碟
    片時即已建立「不可燒錄」數位資料之外環，製作出一種特
    殊之光碟片。二者技術思想及專利申請範圍，明顯可見其不
    同。
、原處分忽略前述諸項技術上之重大差異，僅以兩者皆涉及非
    圓形之光碟片，同時誤將引證六所製作出之光碟片中「未燒
    錄數位資料之空白區域」，等同於系爭案「自始即不可燒錄
    數位資料之空白區域」，即做成系爭案違反新穎性之結論，
    顯有可議之處。
３、為證明系爭案與引證六所用技術與專利申請範圍並不相同，
    並無違反專利法第98條第1項第1款有關新穎性之規定，原告
    委請國立台灣科技大學電機工程系蕭弘清教授進行鑑定，進
    一步說明前述論點。謹摘要鑑定報告主要內容如下：
(1)、引證六之組成構件與系爭案之申請專利範圍之異同比較乙案
    ，經鑑定比對分析，待鑑定物（即引證六）其結構內容、使
    用技術手段與系爭案之申請專利範圍實質上應為不同。
(2)、在經由利用方式（WAY）/機能（FUNCTION）與結果（RESULT
    ）分析比對之後得知：甲專利案（即系爭案）主要係將光碟
    片區分為內、外兩環區，其中該內環區依正常製程，儲存各
    類資料，而外環區則為一透明空白之塑膠片，未經載存任何
    資料，即外環區為非採用正常製程所遺留之區域，此區域可
    不包含任何塗佈（含反射層），因此並不需要先載入資料，
    而可將成品任意進行造形切割，消費者使用時，資料存滿該
    內環區域後，即無法再存入資料，但也不至於造成已存入資
    料之流失或意外遭切割破壞。反觀，乙專利案（即引證六）
    係將數位資訊壓印（imprinting）在一空白光碟片之下方表
    面上的環型區域，以使得環型區域之外限係不會超出光碟片
    於其最終形狀中之邊緣的最內側部分，即提供一標記對位的
    製程，藉由載入數位資料來區分出有紀錄資料的環形區與未
    紀錄資料區後，再進行切割，以確保光碟片上的資料不受到
    損害；但在切割時卻可能因機械誤差原因，反而造成已存入
    之資料遭意外切割而損壞，故顯然兩案於實施之空間結構上
    並不相同，且甲專利案較乙專利案符合功能上有所增進之特
    色，甲專利案較乙專利案實用且符合實際之應用需求，顯然
    甲專利案之創作精神及內含超越乙專利案之專利範圍內容及
    主張，甲專利案非為熟悉此技藝之該行業之人士所容易思及
    。
(3)、本件之鑑定分析，係分別依「全要件原則」審查比對甲專利
    案（即系爭案）與乙專利案（即引證六）之申請專利範圍構
    成要件是否相同，其次再依「均等論原則」針對待鑑定物與
    發明（新型）專利之申請專利範圍進行使用手段技術、構成
    特徵、作用暨達成結果功效及參閱系爭案發明（新型）專利
    申請前之水平技術等比對分析，最後再依據委託單位所提供
    之書面資料暨所調閱之相關資料來審核分析得知，兩案於構
    成組成上並不相同，當無違反專利法第98條第1項第2款「有
    相同之發明或新型申請在先並經核准專利者」所規定情事之
    一，而符合「新穎性」之法定申請要件；且非具有「置換之
    可能性」及「置換之容易性」之等效關係，而於實質上並不
    相同，而當無違反同法條第二項「新型係運用申請前既有之
    技術或知識，而為熟悉該項技術者所能輕易完成且未能增進
    功效時，雖無前項所列情事，仍不得依本法申請取得新型專
    利」所規定之情事，而符合「進步性」之法定申請要件。
４、綜上所述，爰請判決如原告訴之聲明。
二、被告陳述：
１、原告主張引證六乃是非圓形光碟片製造之方法與裝置，並未
    針對光碟片本身進行任何改良，系爭案則是針對光碟片本身
    結構之改良，二者專利申請範圍不同；惟查固然引證六為一
    提供製造方法與裝置之發明專利，然其「本發明之CD的外側
    輪廓雖可能為非圓形，但是碟片上之可讀取的數位資料區
    則必須配列為一般的環狀．．．該環狀配列之資料區不得超
    過該外側輪廓８之最內側的點」，搭配碟片外緣透明區域
    之實施，其外緣自可提供使用者任意施以切割造形，已然
    涵括系爭案所為之結構特徵，系爭案自不具新穎性專利要件
    。
２、原告主張引證六僅能適用於預錄式光碟片，無法適用於如系
    爭案之出廠後可燒錄一次或可重複讀寫之光碟片，惟觀諸系
    爭案通篇說明書及申請專利範圍之「主要係將光碟片區分為
    內、外兩環區，其中內環區依正常製程，儲存各類資料，而
    外環區則留下空白，俾供切割作造形之用，而有別於一般CD
    ，為其特徵者」所述，並未限定其造形CD為一種具有儲存能
    力的光碟，且如其說明書第四頁所述者其光碟片包括CD、CD
    -ROM、CD-R、CD-RW 四類之傳統光碟片，自然亦涵括引證六
    之唯讀光碟片（CD），其儲存記憶之內環區自亦具有不可破
    壞性，而對於系爭案俾供切割的空白外環區，亦如上理由所
    述為引證六透明環形區域設置於碟片外緣之實施例所揭露
    ，是以系爭案是否為「非預錄式光碟片」並非其足以與引證
    六區隔之專利特徵所在。
３、原告主張引證六乃是一種在一般光碟片上，遷就其中「可燒
    錄但未燒錄」之空白部分來作造形之方法與裝置，而系爭案
    則是在製作光碟片時即已建立「不可燒錄」數位資料之外環
    ，製作出一種特殊之光碟片，二者技術思想不同，惟引證六
    記載有「透明的環形區域不包含數位資訊，．．．但環形
    區域可同時設置於碟片的其它部位，譬如趨近於碟片的外
    緣」之實施例，其透明的環形區域即等同於系爭案「自始
    即不可燒錄數位資料之空白區域」，是以一旦引證六的透明
    環形區域設置於碟片的外緣，則與系爭案將光碟片區分為
    內、外兩環區之主要特徵完全相同，系爭案無法記錄資料的
    空白外環區之空間結構自不具新穎性專利要件。
４、綜上所述，被告之原處分並無違法，爰請判決如被告答辯之
    聲明。
三、參加人陳述：
１、被告所為「舉發成立，應撤銷專利權」之處分，並無違法之
    處。
(1)、系爭案未限定其「造形CD」為何種光碟：
    系爭案說明書第 4頁第1至5行謂「目前一般用於雷射唱片（
    CD）、電腦資料光碟片（CD-ROM）、電腦用可寫一次式光碟
    片（CD-R）及電腦用可拭式光碟片（CD-RW） 等四類光碟片
    （以下統稱為光碟片）．．．」，同頁第17行以降「本創作
    之再一目的，在提供一新穎創作之造形CD，主要係由一塑膠
    圓形碟盤，並利用上述四種碟片之生產器具．．．並可相容
    於現有之各類讀取設備，如CD播放機、電腦上之CD-ROM機及
    CD-RW機等．．．」， 是以系爭案所述之CD，實際上包括了
    其文中所述的四種碟片，並未限定僅為可燒錄一次或可重複
    讀寫之光碟片，尚包含了預錄式光碟片（即系爭案文中所述
    之雷射唱片CD）。
(2)、引證六揭露「系爭案將光碟片區分為內、外兩環區」之主要
    特徵：
    引證六說明書第 5頁第11行以降「．．．透明的環形區域不
    包含數位資訊，．．．同樣地，環形區域可同時設置於碟片
    的其他部位，譬如趨近於碟片的外緣」，所以引證六的透明
    環形區域可以選擇設置於碟片的外緣留下空白且不包含數位
    資訊。
(2)、系爭案之申請專利範圍被引證六所讀進（read on）：
    系爭案之申請專利範圍「一種造形CD，主要係將光碟片區分
    為內、外兩環區，其中內環區依正常製程，儲存各種資料，
    而外環區則留下空白，俾供切割作造形之用，而有別於一般
    CD，為其特徵者。」既然系爭案之造形CD並未排除任何一種
    形式之碟片，當然在論述證據時就無法將預錄式光碟片排除
    於外；且引證六的「空白」透明環形區域是可以設置於碟片
    的外緣，形成儲存在各類資料的內環區與留下空白的外環區
    。
２、以上理由足以證明被告引用引證六為系爭案喪失新穎性之佐
    證並無違誤，爰請判決駁回原告之訴。
    理  由
一、按凡對物品之形狀、構造或裝置之創作或改良，而可供產業
    上利用者，得依法申請取得新型專利，固為專利法第97條暨
    第98條第 1項所明定。惟如其新型「申請前已見於刊物或已
    公開使用者」，仍不得依法申請取得新型專利，復為同法第
    98條第1項第1款所明定。
二、本件系爭第00000000號「造形CD」新型專利案，其特徵主要
    係將光碟片分為內、外兩環區，其中內環區依正常製程，儲
    存各類資料，而外環區則留下空白，俾供切割作造形之用，
    而有別於一般CD 。參加人所提舉發附件二為西元1998年5月
    26日公告之美國專利第「Des.394648」號「耶誕樹外形之CD
    」（即引證一）； 舉發附件三為西元1999年8月24日公告之
    美國第0000000號 「METHOD FOR MAKING IRREGULAR SHAPED
    CD'S AND OTHER PLAYING DISCS」專利案說明書（即引證二
    ）；舉發證據一為 What's music INTERNATIONAL INC.西元
    1996年發行之「I Love You」心形CD（即引證三）；舉發證
    據二為New Melody Production Ltd.西元1997年發行之「中
    國人」秋海棠造形CD（即引證四）； 舉發證據三為 Music
    Impact Entertainment（HK）Ltd.西元1997年發行之「李克
    勤請你早睡早起」鬧鐘形CD（即引證五）；舉發證據四為西
    元1997年5月29日世界智慧財產權組織（WIPO） 公開之專利
    合作條約WO 97/18942號專利案說明書（即引證六）； 舉發
    證據五為西元1998年1月29日公開之德國實用新型專利DE000
    00000U1號「名片光碟」說明書（即引證七）。 被告略以：
    引證一於系爭案異議階段時業經提出為異議證據，主張系爭
    案有違專利法第98條第1項第1款及第2項之規定， 該異議案
    業經審定異議不成立，則依專利法第105條準用第72條第2項
    規定，引證一於本件有一事不再理原則之適用；引證二、三
    、四、五及七對系爭案不具證據力，惟引證六揭示一種具有
    非圓形外側輪廓的CD製造方法與裝置，已揭露系爭案將光碟
    區分為內、外兩環區，其中內環區依正常製程，儲存各類資
    料，而外環區則留下空白，俾供切割作造形用之特徵，因此
    引證六足以證明系爭案有違新穎性規定，乃為「舉發成立，
    應撤銷專利權」之處分。原告不服，循序提起訴願及本件行
    政訴訟。
三、原告於本件行政訴訟中訴稱，引證六乃是非圓形光碟片製造
    之方法與裝置，並未針對光碟片本身進行任何改良，系爭案
    則是針對光碟片本身結構之改良，二者專利申請範圍不同。
    又引證六僅能適用於預錄式光碟片，無法適用於如系爭案之
    出廠後可燒錄一次或可重複讀寫之光碟片。另引證六乃是一
    種在一般光碟片上，遷就其中「可燒錄但未燒錄」之空白部
    分來作造形之方法與裝置，而系爭案則是在製作光碟片時即
    已建立「不可燒錄」數位資料之外環，製作出一種特殊之光
    碟片，二者技術思想不同云云。惟查：
１、固然引證六為一提供製造方法與裝置之發明專利，然其「本
    發明之CD的外側輪廓雖可能為非圓形，但是碟片上之可讀取
    的數位資料區則必須配列為一般的環狀．．．該環狀配列
    之資料區不得超過該外側輪廓８之最內側的點」，搭配碟
    片外緣透明區域之實施，其外緣自可提供使用者任意施以
    切割造形，已然涵括系爭案所為之結構特徵，系爭案自不具
    新穎性專利要件。
２、觀諸系爭案通篇說明書及申請專利範圍之「主要係將光碟片
    區分為內、外兩環區，其中內環區依正常製程，儲存各類資
    料，而外環區則留下空白，俾供切割作造形之用，而有別於
    一般CD，為其特徵者」所述，並未限定其造形CD為一種具有
    儲存能力的光碟，且如其說明書第四頁所述者其光碟片包括
    CD、CD-ROM、CD-R、CD-RW 四類之傳統光碟片，自然亦涵括
    引證六之唯讀光碟片（CD），其儲存記憶之內環區自亦具有
    不可破壞性，而對於系爭案俾供切割的空白外環區，亦如上
    理由所述為引證六透明環形區域設置於碟片外緣之實施例
    所揭露，是以系爭案是否為「非預錄式光碟片」並非其足以
    與引證六區隔之專利特徵所在。
３、引證六記載有「透明的環形區域不包含數位資訊，．．．
    但環形區域可同時設置於碟片的其它部位，譬如趨近於碟
    片的外緣」之實施例，其透明的環形區域即等同於系爭案
    「自始即不可燒錄數位資料之空白區域」，是以一旦引證六
    的透明環形區域設置於碟片的外緣，則與系爭案將光碟片
    區分為內、外兩環區之主要特徵完全相同，系爭案無法記錄
    資料的空白外環區之空間結構自不具新穎性專利要件。
四、綜上所述，原告之陳詞均不可採，則被告認系爭案違反專利
    法第98條第1項第1款之規定，所為本件「舉發成立，應撤銷
    專利權」之處分，揆諸首揭規定，並無違誤，訴願決定予以
    維持，亦無不合。原告徒執前詞，訴請撤銷訴願決定及原處
    分，並無理由，應予駁回。
五、本件事證已臻明確，兩造其餘攻擊防禦方法均與本件判決結
    果不生影響，故不逐一論述，併此敘明。
據上論結，本件原告之訴為無理由，爰依行政訴訟法第98條第3
項前段判決如主文。
中    華    民    國    94    年     1    月    12    日
                  第四庭審判長法    官 徐瑞晃
                              法    官 李得灶
                              法    官 吳慧娟
右為正本係照原本作成。
如不服本判決，應於送達後二十日內，向本院提出上訴狀並表明
上訴理由，如於本判決宣示後送達前提起上訴者，應於判決送達
後二十日內補提上訴理由書（須按他造人數附繕本）。
中    華    民    國    94    年     1    月    12    日
                              書 記 官 劉道文
